臺灣高等法院臺南分院刑事裁定
111年度毒抗字第711號
抗  告  人  臺灣臺南地方檢察署檢察官
被      告  李孟豪



上列抗告人因聲請觀察勒戒案件，不服臺灣臺南地方法院中華民
國111年8月22日裁定（111年度毒聲字第711號），提起抗告，本
院裁定如下：
    主  文
抗告駁回。
    理  由
一、抗告意旨略以：「濫用藥物尿液檢驗作業準則」第20條之規
    定，係用在司法案件得排除同準則第15條、第18條限制，以
    判斷行為人是否有施用毒品犯行。本件被告為警採尿送驗之
    尿液檢體，經確認檢驗甲基安非他命濃度為191ng/mL，已逾
    該檢驗機構所定最低可檢出濃度20ng/mL，且測定閾值不低
    ，並非完全不含甲基安非他命代謝產物，足認被告尿液中並
    非不存在施用甲基安非他命之代謝物，是被告施用甲基安非
    他命之犯嫌應堪認定。本件已提出臺南市政府衛生局濫用藥
    物尿液檢驗結果報告之積極事證，以證明被告施用甲基安非
    他命之犯行，且依「濫用藥物尿液檢驗作業準則」規定，本
    得依法採用最低可定量濃度為閾值，應足以證明被告有施用
    甲基安非他命之犯行，而原審未敘明該檢驗結果報告之內容
    有何不可採信之處，或為何被告尿液中有檢出甲基安非他命
    ，即遽認無法認定被告有施用甲基安非他命，實難令人信服
    。爰依法提出抗告，請將原裁定撤銷，更為適當合法之裁定
    。
二、按犯罪事實依證據認定之，無證據不得認定犯罪事實；不能
    證明被告犯罪者，應諭知無罪之判決，刑事訴訟法第154條
    第2項、第301條第1項分別定有明文。而關於毒品危害防制
    條例所定之觀察、勒戒及強制戒治，係針對施用毒品者所為
    戒絕、斷癮之治療處遇，乃屬拘束人身自由之保安處分，性
    質上帶有濃厚自由刑之色彩，自亦應適用上開之規定，必須
    有相當之證據足以證明被告有施用第一、二級毒品，始能依
    毒品危害防制條例第20條第1項規定，令被告入勒戒處所施
    以觀察、勒戒處分。
三、經查，被告於民國111年6月27日15時10分許，經警徵得其同
    意後採集尿液，送請臺南市政府衛生局以免疫學分析法（EI
    A）初步篩檢，呈安非他命類陽性反應，再以液相層析串聯
    質譜分析法（LC/MS/MS）為確認檢驗之結果，安非他命及甲
    基安非他命檢出濃度分別為「未檢出」、「191ng/mL」，結
    果判定為安非他命、甲基安非他命均陰性反應，有該局111
    年7月25日濫定藥物尿液檢驗結果報告1份在卷可按。
四、又查：
  ㈠按「初步檢驗結果尿液檢體中濫用藥物或其代謝物之濃度在
    下列閾值以上者，應判定為陽性：安非他命類藥物：500ng
    /mL」、「初步檢驗結果在閾值以上或有疑義之尿液檢體，
    應再進行確認檢驗。確認檢驗結果在下列閾值以上者，應判
    定為陽性：安非他命類藥物：㈠安非他命：500ng/mL。㈡甲
    基安非他命：甲基安非他命500ng/mL，且其代謝物安非他命
    之濃度在100ng/mL以上」、「尿液檢體經確認檢驗結果低於
    前條閾值者，應判定為陰性，其驗餘檢體應依第9條規定處
    理之」，濫用藥物尿液檢驗作業準則第15條第1項第1款、第
    18條第1項第1款第1目、第2目、第19條分別定有明文。又依
    濫用藥物尿液檢驗作業準則第20條規定：「司法案件之濫用
    藥物尿液，必要時得採用最低可定量濃度為閾值，不受第15
    條、第18條規定限制」。據此可知，原則上尿液檢體判斷標
    準仍應依濫用藥物尿液檢驗作業準則第15條、第18條之閾值
    規範，僅於必要時得採用最低可定量濃度為閾值。是個案中
    所謂「必要時」，雖得採用最低可定量濃度為閾值，而不受
    同準則第15條、第18條初步檢驗或確認檢驗判定為陽性之閾
    值所限制，惟為保障人權，避免「原則變例外、例外變原則
    」，對於濫用藥物尿液檢驗作業準則第20條所稱「必要時」
    ，應予嚴格檢視，若非有堅實佐證，否則不宜適用該條規定
    ，以免濫用藥物尿液檢驗作業準則第15條、第18條所預設之
    陽性閾值形同虛設。
　㈡復按施用第二級毒品甲基安非他命後，其尿液中可檢出濃度
    及最長時限，與施用劑量、施用頻率、施用方式、飲用水量
    之多寡、所用檢驗方法靈敏度、個人體質及代謝情況，採樣
    時間等因素有關，因個案而異。而被告上開尿液檢驗結果雖
    檢出甲基安非他命濃度191ng/mL（安非他命則未檢出），然
    既經檢驗機構判定為安非他命、甲基安非他命為「陰性」，
    可否在無其他證據可資佐證（諸如被告自白、證人證述或扣
    案毒品）之情況下，僅因所謂「必要時得採用最低可定量濃
    度為閾值」，逕認被告於聲請書所指「111年6月27日15時10
    分許（採尿時間）往前回溯96小時內之某時」施用第二級毒
    品甲基安非他命，顯非無疑。又法院就檢察官聲請令被告入
    勒戒處所觀察、勒戒案件之准駁與否，既係依據檢察官所提
    出證據，作成被告有無施用毒品「犯罪事實」之程序及實體
    上審查與判斷，以確認被告刑事處遇程序之有無及必要，攸
    關被告之人身自由權益甚鉅，對於此種要否送勒戒處所觀察
    、勒戒與對被告有罪與否之認定，審認寬嚴標準不應有所差
    異，皆須經嚴格證明程序要求方得為之，應有刑事訴訟法第
    154條第2項規定適用。參諸本案並未查獲其他積極事證足認
    被告確於聲請意旨所指時間施用第二級毒品甲基安非他命，
    自難認本案符合濫用藥物尿液檢驗作業準則第20條規定之情
    形。
　㈢承上說明，就毒品有關尿液鑑定方法與判斷標準，為符合科
    學性之規範，經雙重檢驗，始能排除偽陽性之疑慮，縱理論
    上施用者之尿液檢驗結果，有可能未達閾值，然本於嚴格科
    學方法證明，及法定之尿液檢驗判定規定，倘未經前開雙重
    檢驗為陽性之判定，不能逕為施用毒品之不利認定，否則徒
    使前開檢驗規定形同具文。從而，檢察官執此未達閾值之檢
    驗結果，逕謂被告有施用第二級毒品甲基安非他命等語，核
    屬無據。
五、綜上所述，依檢察官所舉事證，尚未達到通常一般人均不致
    有所懷疑，而得確信其為真實之程度，無從認定被告於聲請
    意旨所指時間有施用第二級毒品甲基安非他命之犯行。原審
    法院以不能證明被告確有施用第二級毒品之犯行，因而駁回
    檢察官觀察、勒戒之聲請，經核於法尚無不合。抗告意旨以
    前開情詞指摘原裁定不當，為無理由，應予駁回。
六、依刑事訴訟法第412條，裁定如主文。
中　　華　　民　　國　　111 　年　　9 　　月　　21　　日
                  刑事第一庭    審判長法　官  陳連發
                                      法　官  何秀燕
                                      法　官  洪榮家
以上正本證明與原本無異。
不得再抗告。
　　　　　　　　　　　　　　　　　　　書記官  謝麗首
中　　華　　民　　國　　111 　年　　9 　　月　　21　　日